---
title: "Filtre tes connaissances"
subtitle: "Conception de filtres pour le réduction du bruit du capteur de distance"
author:
- "Daniel Lavallée"
- "Mathieu Sévégny"
- "Tristan Lafontaine"
- "Émile Bois"
- "Vincent Kilaknowvski"
date: "2024-10-31"
output:
  html_document:
    toc: true
    toc_float: true
    number_sections: true
    theme: cosmo
    highlight: tango
    code_folding: show
  pdf_document:
    toc: true
---

# Configuration de l'environnement

## Lecture des données

```{r loadPackage, message=FALSE, warning=FALSE}
## Fonction qui vérifie si un packet est installé et qui l'installe avant 
## de le charger au besoin.
loadPackage <- function(package) {
  if (!require(package, character.only = TRUE)) {
    install.packages(package, quiet = TRUE)
    library(package, character.only = TRUE, quietly = TRUE)
  }
  else library(package, character.only = TRUE, quietly = TRUE)
}
```

```{r libraries, message=FALSE, warning=FALSE}
loadPackage("tidyverse")
loadPackage("ggplot2")
loadPackage("readxl")
loadPackage("Metrics")
loadPackage("signal")
loadPackage("TTR")
loadPackage("caret")

```

Lecture des données du capteur de distance (données réelle vs données bruitées).
```{r readData}
## Chemin vers les données
path_donnees_obstacle <- "../data/donnees_detecteur_obstacle.xlsx"

## Lecture des données
donnees_detecteur_obstacle <- read_xlsx(path_donnees_obstacle)
donnees_detecteur_obstacle <- donnees_detecteur_obstacle %>% 
  set_names(c("real_distance_cm", "measured_distance_cm"))

```

# Conception d'un filtre Butterworth

```{r butterworth}
fe <- 100000               # Fréquence d'échantillonnage
fc <- 40000                # Fréquence de coupure
order_butter <- 2                 # Ordre du filtre
cutoff <- fc/(fe/2)        # Fréquence de coupure normalisée

# Conception du filtre Butterworth
butter_filter <- butter(order_butter, cutoff, type = "low")

# Calcul de la réponse en fréquence
freq_response <- freqz(butter_filter, Fs = 2)  # Fs = 2 pour des fréquences normalisées (entre 0 et 1)

## Affichage des coefficients du filtre Butterworth
print(paste("Le numérateur du filtre Butterworth est : ", butter_filter$b))
print(paste("Le dénominateur du filtre Butterworth est : ", butter_filter$a))

## Création d'un data frame pour la réponse en fréquence
# Fréquence normalisée
freq_response_butter <- data.frame(f = freq_response$f,
                h = abs(freq_response$h))
# Fréquence en Hz
freq_response_butter_hz <- data.frame(f = freq_response$f * (fe/2),
                h = abs(freq_response$h))

## Tracer la réponse en fréquence (normalisée)
ggplot(freq_response_butter, aes(x = f, y = 20 * log10(h))) +
  geom_line() +
  xlab("Fréquence (normalisée") +
  ylab("Amplitude (dB)") +
  ggtitle("Réponse en fréquence du filtre Butterworth") +
  theme_minimal()

## Tracer la réponse en fréquence (en Hz)
ggplot(freq_response_butter_hz, aes(x = f, y = 20 * log10(h))) +
  geom_line() +
  xlab("Fréquence (Hz)") +
  ylab("Amplitude (dB)") +
  ggtitle("Réponse en fréquence du filtre Butterworth") +
  theme_minimal()

```

L'équation du **filtre de Butterworth** est alors donnée par :

$$
h(s) = \frac{`r butter_filter$b[1]` s^2 + `r butter_filter$b[2]` s + `r butter_filter$b[3]`}{s^2 + `r butter_filter$a[2]` s + `r butter_filter$a[3]`}
$$

Appliquons le filtrage sur les données bruitées.

```{r filtrageButterworth}
# Filtrage des données bruitées
donnees_detecteur_obstacle <- donnees_detecteur_obstacle %>%
  mutate(measured_distance_cm_butter = signal::filter(butter_filter, measured_distance_cm))

## Tracer les données bruitées vs les données filtrées
ggplot(donnees_detecteur_obstacle, aes(x = real_distance_cm)) +
  geom_line(aes(y = real_distance_cm, col = "Données idéales")) +
  geom_line(aes(y = measured_distance_cm, col = "Données bruitées")) +
  geom_line(aes(y = measured_distance_cm_butter, col = "Données filtrées")) +
  labs(title = "Données bruitées vs données filtrées avec un filtre Butterworth",
       x = "Distance réelle (cm)",
       y = "Distance mesurée (cm)",
       color = "Légende") +
  theme_minimal()

```

# Conception d'un filtre Chebyshev de type 1

```{r chebyshev1}

order_chebyshev1 <- 2                # Ordre du filtre Chebyshev de type 1
ripple <- 0.5                        # Ondulation maximale en dB

# Conception du filtre Chebyshev de type 1
chebyshev1_filter <- cheby1(order_chebyshev1, ripple, cutoff, type = "low")

# Affichage des coefficients du filtre Chebyshev de type 1
print(paste("Le numérateur du filtre Chebyshev de type 1 est : ", chebyshev1_filter$b))
print(paste("Le dénominateur du filtre Chebyshev de type 1 est : ", chebyshev1_filter$a))

# Réponse en fréquence
freq_response_chebyshev1 <- freqz(chebyshev1_filter, Fs = 2)
freq_response_chebyshev1 <- data.frame(f = freq_response_chebyshev1$f,
                h = abs(freq_response_chebyshev1$h))
freq_response_chebyshev1_hz <- data.frame(f = freq_response_chebyshev1$f * (fe/2),
                h = abs(freq_response_chebyshev1$h))

## Tracer la réponse en fréquence (normalisée)
ggplot(freq_response_chebyshev1, aes(x = f, y = 20 * log10(h))) +
  geom_line() +
  xlab("Fréquence (normalisée") +
  ylab("Amplitude") +
  ggtitle("Réponse en fréquence du filtre Chebyshev de type 1") +
  theme_minimal()

## Tracer la réponse en fréquence (en Hz)
ggplot(freq_response_chebyshev1_hz, aes(x = f, y = 20 * log10(h))) +
  geom_line() +
  xlab("Fréquence (Hz)") +
  ylab("Amplitude (dB)") +
  ggtitle("Réponse en fréquence du filtre Chebyshev de type 1") +
  theme_minimal()

```

L'équation du **filtre de Chebyshev de type 1** est alors donnée par :

$$
h(s) = \frac{`r chebyshev1_filter$b[1]` s^2 + `r chebyshev1_filter$b[2]` s + `r chebyshev1_filter$b[3]`}{s^2 + `r chebyshev1_filter$a[2]` s + `r chebyshev1_filter$a[3]`}
$$

Appliquons maintenant le filtre de Chebyshev de type 1 sur les données bruitées.

```{r filtrageChebyshev1}
# Filtrage des données bruitées
donnees_detecteur_obstacle <- donnees_detecteur_obstacle %>%
  mutate(measured_distance_cm_chebyshev1 = signal::filter(chebyshev1_filter, measured_distance_cm))

## Tracer les données bruitées vs les données filtrées
ggplot(donnees_detecteur_obstacle, aes(x = real_distance_cm)) +
  geom_line(aes(y = real_distance_cm, col = "Données idéales")) +
  geom_line(aes(y = measured_distance_cm, col = "Données bruitées")) +
  geom_line(aes(y = measured_distance_cm_chebyshev1, col = "Données filtrées")) +
  labs(title = "Données bruitées vs données filtrées avec un filtre Chebyshev de type 1",
       x = "Distance réelle (cm)",
       y = "Distance mesurée (cm)",
       color = "Légende") +
  theme_minimal()

```

# Conception d'un filtre Chebyshev de type 2

```{r chebyshev2}

order_chebyshev2 <- 2                # Ordre du filtre Chebyshev de type 2
stopband_attenuation <- 30           # Atténuation du bande d'arrêt en dB

# Conception du filtre Chebyshev de type 2
chebyshev2_filter <- cheby2(order_chebyshev2, stopband_attenuation, cutoff, type = "low")

# Affichage des coefficients du filtre Chebyshev de type 2
print(paste("Le numérateur du filtre Chebyshev de type 2 est : ", chebyshev2_filter$b))
print(paste("Le dénominateur du filtre Chebyshev de type 2 est : ", chebyshev2_filter$a))

# Réponse en fréquence
freq_response_chebyshev2 <- freqz(chebyshev2_filter, Fs = 2)
freq_response_chebyshev2 <- data.frame(f = freq_response_chebyshev2$f,
                h = abs(freq_response_chebyshev2$h))
freq_response_chebyshev2_hz <- data.frame(f = freq_response_chebyshev2$f * (fe/2),
                h = abs(freq_response_chebyshev2$h))

## Tracer la réponse en fréquence (normalisée)
ggplot(freq_response_chebyshev2, aes(x = f, y = 20 * log10(h))) +
  geom_line() +
  xlab("Fréquence (normalisée") +
  ylab("Amplitude (dB)") +
  ggtitle("Réponse en fréquence du filtre Chebyshev de type 2") +
  theme_minimal()

## Tracer la réponse en fréquence (en Hz)
ggplot(freq_response_chebyshev2_hz, aes(x = f, y = 20 * log10(h))) +
  geom_line() +
  xlab("Fréquence (Hz)") +
  ylab("Amplitude (dB)") +
  ggtitle("Réponse en fréquence du filtre Chebyshev de type 2") +
  theme_minimal()


```


L'équation du **filtre de Chebyshev de type 2** est alors donnée par :

$$
h(s) = \frac{`r chebyshev2_filter$b[1]` s^2 + `r chebyshev2_filter$b[2]` s + `r chebyshev2_filter$b[3]`}{s^2 + `r chebyshev2_filter$a[2]` s + `r chebyshev2_filter$a[3]`}
$$

Appliquons maintenant le filtre de Chebyshev de type 2 sur les données bruitées.

```{r filtrageChebyshev2}
# Filtrage des données bruitées
donnees_detecteur_obstacle <- donnees_detecteur_obstacle %>%
  mutate(measured_distance_cm_chebyshev2 = signal::filter(chebyshev2_filter, measured_distance_cm))

## Tracer les données bruitées vs les données filtrées
ggplot(donnees_detecteur_obstacle, aes(x = real_distance_cm)) +
  geom_line(aes(y = real_distance_cm, col = "Données idéales")) +
  geom_line(aes(y = measured_distance_cm, col = "Données bruitées")) +
  geom_line(aes(y = measured_distance_cm_chebyshev2, col = "Données filtrées")) +
  labs(title = "Données bruitées vs données filtrées avec un filtre Chebyshev de type 2",
       x = "Distance réelle (cm)",
       y = "Distance mesurée (cm)",
       color = "Légende") +
  theme_minimal()

```

# Conception d'un filtre elliptique

```{r elliptique}

order_elliptique <- 2                # Ordre du filtre elliptique
ripple_passband <- 0.5               # Ondulation maximale en dB dans la bande de passage
stopband_attenuation_elliptique <- 40 # Atténuation du bande d'arrêt en dB

# Conception du filtre elliptique
elliptic_filter <- ellip(order_elliptique, ripple_passband, stopband_attenuation_elliptique, cutoff, type = "low")

# Affichage des coefficients du filtre elliptique
print(paste("Le numérateur du filtre elliptique est : ", elliptic_filter$b))
print(paste("Le dénominateur du filtre elliptique est : ", elliptic_filter$a))

# Réponse en fréquence
freq_response_elliptic <- freqz(elliptic_filter, Fs = 2)
freq_response_elliptic <- data.frame(f = freq_response_elliptic$f,
                h = abs(freq_response_elliptic$h))
freq_response_elliptic_hz <- data.frame(f = freq_response_elliptic$f * (fe/2),
                h = abs(freq_response_elliptic$h))

## Tracer la réponse en fréquence (normalisée)
ggplot(freq_response_elliptic, aes(x = f, y = h)) +
  geom_line() +
  xlab("Fréquence (normalisée") +
  ylab("Amplitude") +
  ggtitle("Réponse en fréquence du filtre elliptique") +
  theme_minimal()

## Tracer la réponse en fréquence (en Hz)
ggplot(freq_response_elliptic_hz, aes(x = f, y = h)) +
  geom_line() +
  xlab("Fréquence (Hz)") +
  ylab("Amplitude") +
  ggtitle("Réponse en fréquence du filtre elliptique") +
  theme_minimal()

```

L'équation du **filtre elliptique** est alors donnée par :

$$
h(s) = \frac{`r elliptic_filter$b[1]` s^2 + `r elliptic_filter$b[2]` s + `r elliptic_filter$b[3]`}{s^2 + `r elliptic_filter$a[2]` s + `r elliptic_filter$a[3]`}
$$

Appliquons maintenant le filtre elliptique sur les données bruitées.

```{r filtrageElliptique}
# Filtrage des données bruitées
donnees_detecteur_obstacle <- donnees_detecteur_obstacle %>%
  mutate(measured_distance_cm_elliptic = signal::filter(elliptic_filter, measured_distance_cm))

## Tracer les données bruitées vs les données filtrées
ggplot(donnees_detecteur_obstacle, aes(x = real_distance_cm)) +
  geom_line(aes(y = real_distance_cm, col = "Données idéales")) +
  geom_line(aes(y = measured_distance_cm, col = "Données bruitées")) +
  geom_line(aes(y = measured_distance_cm_elliptic, col = "Données filtrées")) +
  labs(title = "Données bruitées vs données filtrées avec un filtre elliptique",
       x = "Distance réelle (cm)",
       y = "Distance mesurée (cm)",
       color = "Légende") +
  theme_minimal()

```

# Création d'un modèle de régression linéaire

```{r regressionLineaire, message=FALSE, warning=FALSE}
modele_regression_lineaire <- lm(measured_distance_cm ~ real_distance_cm, data = donnees_detecteur_obstacle)

modele_regression_lineaire$coefficients
```

L'équation du **modèle de régression linéaire** est alors donnée par :

$$
y = `r modele_regression_lineaire$coefficients[1]` + `r modele_regression_lineaire$coefficients[2]` x
$$

Appliquons maintenant le modèle de régression linéaire sur les données bruitées.

```{r predictionRegressionLineaire}
donnees_detecteur_obstacle <- donnees_detecteur_obstacle %>%
  mutate(modele_regression_lineaire = predict(modele_regression_lineaire))

## Tracer les données bruitées vs les données filtrées
ggplot(donnees_detecteur_obstacle, aes(x = real_distance_cm)) +
  geom_line(aes(y = real_distance_cm, col = "Données idéales")) +
  geom_line(aes(y = measured_distance_cm, col = "Données bruitées")) +
  geom_line(aes(y = modele_regression_lineaire, col = "Données filtrées")) +
  labs(title = "Données bruitées vs données filtrées avec un modèle de régression linéaire",
       x = "Distance réelle (cm)",
       y = "Distance mesurée (cm)",
       color = "Légende") +
  scale_color_manual(values = c("Données idéales" = "black", "Données bruitées" = "red", "Données filtrées" = "blue")) +
  theme_minimal()

```

# Création d'un modèle de régression polynomiale

```{r regressionPolynomiale}


```

# Création d'un modèle de moyenne mobile simple d'order 3

```{r moyenneMobileSimple3, message=FALSE, warning=FALSE}
modele_moyenne_mobile_simple_3 <- SMA(donnees_detecteur_obstacle$measured_distance_cm, n = 3)

donnees_detecteur_obstacle <- donnees_detecteur_obstacle %>%
  mutate(modele_moyenne_mobile_simple_3 = modele_moyenne_mobile_simple_3)

## Tracer les données bruitées vs les données filtrées
ggplot(donnees_detecteur_obstacle, aes(x = real_distance_cm)) +
  geom_line(aes(y = real_distance_cm, col = "Données idéales")) +
  geom_line(aes(y = measured_distance_cm, col = "Données bruitées")) +
  geom_line(aes(y = modele_moyenne_mobile_simple_3, col = "Données filtrées")) +
  labs(title = "Données bruitées vs données filtrées avec un modèle de moyenne mobile\nsimple d'ordre 3",
       x = "Distance réelle (cm)",
       y = "Distance mesurée (cm)",
       color = "Légende") +
  scale_color_manual(values = c("Données idéales" = "black", "Données bruitées" = "red", "Données filtrées" = "blue")) +
  theme_minimal()

```

# Création d'un modèle de moyenne mobile simple d'ordre 5
```{r moyenneMobileSimple5, message=FALSE, warning=FALSE}
modele_moyenne_mobile_simple_5 <- SMA(donnees_detecteur_obstacle$measured_distance_cm, n = 5)

donnees_detecteur_obstacle <- donnees_detecteur_obstacle %>%
  mutate(modele_moyenne_mobile_simple_5 = modele_moyenne_mobile_simple_5)

## Tracer les données bruitées vs les données filtrées
ggplot(donnees_detecteur_obstacle, aes(x = real_distance_cm)) +
  geom_line(aes(y = real_distance_cm, col = "Données idéales")) +
  geom_line(aes(y = measured_distance_cm, col = "Données bruitées")) +
  geom_line(aes(y = modele_moyenne_mobile_simple_5, col = "Données filtrées")) +
  labs(title = "Données bruitées vs données filtrées avec un modèle de moyenne mobile\nsimple d'ordre 10",
       x = "Distance réelle (cm)",
       y = "Distance mesurée (cm)",
       color = "Légende") +
  scale_color_manual(values = c("Données idéales" = "black", "Données bruitées" = "red", "Données filtrées" = "blue")) +
  theme_minimal()

```

# Création d'un modèle Knn

```{r knn}
## Pratitionnement des données en train et test
set.seed(123)
train_indices <- createDataPartition(donnees_detecteur_obstacle$real_distance_cm, p = 0.8, list = FALSE)

data_knn_test <- donnees_detecteur_obstacle[-train_indices,] %>%
  select(real_distance_cm, measured_distance_cm)
data_knn_train <- donnees_detecteur_obstacle[train_indices,] %>%
  select(real_distance_cm, measured_distance_cm)

control <- trainControl(method = "cv", number = 10)

file_model_knn = "../data/model_knn.rds"

if (file.exists(file_model_knn)) {
  model_knn <- readRDS(file_model_knn)
} else {
  tune_grid_knn <- expand.grid(k = 1:10)
  
  ## Entrainement du modèle Knn
  model_knn <- train(real_distance_cm ~ measured_distance_cm, data = data_knn_train, method = "knn", trControl = control)
  saveRDS(model_knn, file_model_knn)
}

## Création du modèle Knn
model_knn <- train(real_distance_cm ~ measured_distance_cm, data = data_knn_train, method = "knn", trControl = control)

## Prédiction avec le modèle Knn
predictions_knn <- predict(model_knn, data_knn_test)

donnees_detecteur_obstacle <- donnees_detecteur_obstacle %>%
  mutate(modele_knn = ifelse(is.na(real_distance_cm), NA, predict(model_knn, .)))

## Tracer les données bruitées vs les données filtrées
ggplot(donnees_detecteur_obstacle, aes(x = real_distance_cm)) +
  geom_line(aes(y = real_distance_cm, col = "Données idéales")) +
  geom_line(aes(y = measured_distance_cm, col = "Données bruitées")) +
  geom_line(aes(y = modele_knn, col = "Données filtrées")) +
  labs(title = "Données bruitées vs données filtrées avec un modèle Knn",
       x = "Distance réelle (cm)",
       y = "Distance mesurée (cm)",
       color = "Légende") +
  scale_color_manual(values = c("Données idéales" = "black", "Données bruitées" = "red", "Données filtrées" = "blue")) +
  theme_minimal()

```

# Comparaison des modèles

```{r comparaisonModeles}

## Erreur sur le filtre Butterworth
RMSE_butter <- rmse(donnees_detecteur_obstacle$real_distance_cm, donnees_detecteur_obstacle$measured_distance_cm_butter)
MAE_butter <- mae(donnees_detecteur_obstacle$real_distance_cm, donnees_detecteur_obstacle$measured_distance_cm_butter)

## Erreur sur le filtre Chebyshev de type 1
RMSE_chebyshev1 <- rmse(donnees_detecteur_obstacle$real_distance_cm, donnees_detecteur_obstacle$measured_distance_cm_chebyshev1)
MAE_chebyshev1 <- mae(donnees_detecteur_obstacle$real_distance_cm, donnees_detecteur_obstacle$measured_distance_cm_chebyshev1)

## Erreur sur le filtre Chebyshev de type 2
RMSE_chebyshev2 <- rmse(donnees_detecteur_obstacle$real_distance_cm, donnees_detecteur_obstacle$measured_distance_cm_chebyshev2)
MAE_chebyshev2 <- mae(donnees_detecteur_obstacle$real_distance_cm, donnees_detecteur_obstacle$measured_distance_cm_chebyshev2)

## Erreur sur le filtre elliptique
RMSE_elliptic <- rmse(donnees_detecteur_obstacle$real_distance_cm, donnees_detecteur_obstacle$measured_distance_cm_elliptic)
MAE_elliptic <- mae(donnees_detecteur_obstacle$real_distance_cm, donnees_detecteur_obstacle$measured_distance_cm_elliptic)

## Erreur sur le modèle de régression linéaire
RMSE_regression_lineaire <- rmse(donnees_detecteur_obstacle$real_distance_cm, donnees_detecteur_obstacle$modele_regression_lineaire)
MAE_regression_lineaire <- mae(donnees_detecteur_obstacle$real_distance_cm, donnees_detecteur_obstacle$modele_regression_lineaire)

## Erreur sur le modèle de moyenne mobile simple d'ordre 3
valid <- moyenne_mobile_simple_3 <- !is.na(donnees_detecteur_obstacle$modele_moyenne_mobile_simple_3)
RMSE_moyenne_mobile_simple_3 <- rmse(donnees_detecteur_obstacle$real_distance_cm[valid], donnees_detecteur_obstacle$modele_moyenne_mobile_simple_3[valid])
MAE_moyenne_mobile_simple_3 <- mae(donnees_detecteur_obstacle$real_distance_cm[valid], donnees_detecteur_obstacle$modele_moyenne_mobile_simple_3[valid])

## Erreur sur le modèle de moyenne mobile simple d'ordre 5
valid <- moyenne_mobile_simple_5 <- !is.na(donnees_detecteur_obstacle$modele_moyenne_mobile_simple_5)
RMSE_moyenne_mobile_simple_5 <- rmse(donnees_detecteur_obstacle$real_distance_cm[valid], donnees_detecteur_obstacle$modele_moyenne_mobile_simple_5[valid])
MAE_moyenne_mobile_simple_5 <- mae(donnees_detecteur_obstacle$real_distance_cm[valid], donnees_detecteur_obstacle$modele_moyenne_mobile_simple_5[valid])

## Error on the Knn model
RMSE_knn <- rmse(donnees_detecteur_obstacle$real_distance_cm, donnees_detecteur_obstacle$modele_knn)
MAE_knn <- mae(donnees_detecteur_obstacle$real_distance_cm, donnees_detecteur_obstacle$modele_knn)

## Création d'un data frame pour les erreurs
erreurs <- data.frame(modele = c("Butterworth", "Chebyshev de type 1", "Chebyshev de type 2", "Elliptique", "Régression linéaire", "Moyenne mobile simple d'ordre 3", "Moyenne mobile simple d'ordre 5", "Knn"),
                      RMSE = c(RMSE_butter, RMSE_chebyshev1, RMSE_chebyshev2, RMSE_elliptic, RMSE_regression_lineaire, RMSE_moyenne_mobile_simple_3, RMSE_moyenne_mobile_simple_5, RMSE_knn),
                      MAE = c(MAE_butter, MAE_chebyshev1, MAE_chebyshev2, MAE_elliptic, MAE_regression_lineaire, MAE_moyenne_mobile_simple_3, MAE_moyenne_mobile_simple_5, MAE_knn))

print(erreurs)

```
