---
title: "Teste ta confiance"
author: "Daniel Lavallée"
date: "2024-11-21"
output:
  html_document:
    toc: true
    toc_depth: 3
    number_sections: true
  pdf_document:
    toc: true
    toc_depth: 3
    number_sections: true
---

# Configuration de l'environnement

Nous créons d'abord une fonction qui permet de charger les librairies nécessaires au traitement des données. La fonction `loadPackage()` permet de vérifier si la librairie demandée est déjà installée sur le système de l'utilisateur. Si elle l'est, on charge la librairie et, sinon, on l'installe d'abord.

```{r Q1_Setup, message=FALSE, warning=FALSE}
## Fonction qui vérifie si un packet est installé et qui l'installe avant 
## de le charger au besoin.
loadPackage <- function(package) {
  if (!require(package, character.only = TRUE)) {
    install.packages(package, quiet = TRUE)
    library(package, character.only = TRUE, quietly = TRUE)
  }
  else library(package, character.only = TRUE, quietly = TRUE)
}

```

On charge ensuite les librairies nécessaires.

```{r chargement_libraries, message=FALSE, warning=FALSE}
## Chargement des librairies
loadPackage("tidyverse")
loadPackage("DescTools")
loadPackage("ggplot2")
loadPackage("pracma")

```